ACORDAO-COMPLETO-2521747

ACÓRDÃO 1788/2022 ATA 11/2022 - SEGUNDA CÂMARA

VISTOS, relatados e discutidos estes autos que, no presente momento, tratam de monitoramento da determinação proferida pelo item 9.1 do Acórdão 2940/2017-TCU-Segunda Câmara, ao avaliar o então incidente de execução no processo de tomada de contas especial instaurado contra a Cooperativa Central de Crédito Rural com Interação Solidária (Cresol Baser) e a Universidade Federal do Paraná (UFPR) em face de irregularidades na execução dos ajustes celebrados pelas referidas entidades junto ao Contrato de Repasse n.º 0201498-52/2006/MDA/Caixa, além sos Convênios 713/2005 e 732/2006, com o objetivo de realizar os eventuais cursos de capacitação em gestão cooperativa, visando ao fortalecimento institucional da Cresol Baser;
ACORDAM os Ministros do Tribunal de Contas da União, reunidos em Sessão da 2ª Câmara, ante as razões expostas pelo Relator, em:
9.1. indeferir o novo pedido apresentado por Ricardo Marcelo Fonseca para a suposta prorrogação do prazo destinado ao atendimento à diligência fixada pelo TCU e veiculada por meio do Ofício n.º 40.170/2021-TCU/Seproc;
9.2. aplicar em desfavor de Ricardo Marcelo Fonseca a multa prevista no art. 58, IV, da Lei n.º 8.443, de 1992, sob o valor de R$ 5.000,00 (cinco mil reais) , diante do injustificado desatendimento da diligência realizada pelo TCU, fixando-lhe o prazo de 15 (quinze) dias, contados da notificação, para que comprove, perante o Tribunal, nos termos do art. 214, III, "a", do RITCU, o recolhimento da referida dívida em favor do Tesouro Nacional, atualizada monetariamente na forma da legislação em vigor;
9.3. autorizar, caso requerido, nos termos do art. 26 da Lei n.º 8.443, de 1992, e do art. 217 do RITCU, o parcelamento da dívida fixada por este Acórdão em até 36 (trinta e seis) parcelas mensais e sucessivas, com a atualização monetária e os correspondentes acréscimos legais, esclarecendo ao responsável que a falta de pagamento de qualquer parcela importará no vencimento antecipado do saldo devedor, nos termos do art. 217, § 2º, do RITCU, sem prejuízo das demais medidas legais;
9.4. autorizar, desde logo, a cobrança judicial da dívida fixada por este Acórdão, nos termos do art. 28, II, da Lei n.º 8.443, de 1992, diante do não atendimento à notificação; devendo a unidade técnica autuar, para tanto, o eventual processo apartado específico, pela integral cópia deste processo, para o subsequente processamento da aludida cobrança judicial, sem prejuízo, assim, do concomitante prosseguimento do presente feito;
9.5. reiterar a promoção da diligência junto à administração da Universidade Federal do Paraná para que, dentro do prazo de 30 (trinta) dias contados da notificação, informe o TCU sobre a atualizada situação dos pagamentos no parcelamento do débito fixado pelo Acórdão 6105/2013-TCU-Segunda Câmara, sem prejuízo de alertar os gestores no sentido de que o injustificado desatendimento à referida diligência poderá configurar o reiterado descumprimento da decisão do TCU e, assim, resultar na consequente aplicação da multa prevista no art. 58, IV, VII e § 1º, da Lei n.º 8.443, de 1992, e no art. 268 do RITCU; e
9.6. enviar a cópia do presente Acórdão, com o Relatório e a Proposta de Deliberação, ao responsável identificado no item 9.2 deste Acórdão, para ciência, além do adicional envio dessa cópia à Universidade Federal do Paraná, para ciência e efetivo atendimento à diligência ora reiterada pelo item 9.5 deste Acórdão.

Monitoramento da determinação proferida pelo item 9.1 do Acórdão 2.940/2017-TCU-2ª Câmara, no âmbito dos presentes autos, ao apreciar incidente de execução no processo de tomada de contas especial instaurado contra a Cooperativa Central de Crédito Rural com Interação Solidária (Cresol Baser) e a Universidade Federal do Paraná (UFPR) em face de irregularidades na execução de ajustes celebrados por essas entidades (Contrato de Repasse n.º 0201498-52/2006/MDA/Caixa e Convênios 713/2005 e 732/2006) com o objetivo de realizar cursos de capacitação em gestão cooperativa, visando ao fortalecimento institucional da Cresol Baser.

Segunda Câmara

então Ministério do Desenvolvimento Agrário.

3. Responsáveis: Alípio Santos Leal Neto (CPF XXX.569.589-XX); Carlos Augusto Moreira Junior (CPF XXX.164.169-XX); Cooperativa Central de Crédito Rural com Interação Sol (CNPJ 01.401.771/0001-53); David Consultoria Empresarial Ltda. - Me (CNPJ 07.296.297/0001-23); Fundação da Universidade Federal do Paraná para o Desenvolvimento da Ciência, Tecnologia e da Cultura (CNPJ 78.350.188/0001-95); Lúcia Regina Assumpção Montanhini (CPF XXX.336.059-XX); Paulo Afonso Bracarense Costa (CPF XXX.419.949-XX); Vanderley Ziger (CPF XXX.101.019-XX); e Zita Castro Machado (CPF XXX.582.689-XX).

13.1. Ministros presentes: Augusto Nardes (na Presidência) e Aroldo Cedraz.
13.2. Ministro-Substituto convocado: Marcos Bemquerer Costa.
13.3. Ministro-Substituto presente: André Luís de Carvalho (Relator).

ANDRÉ DE CARVALHO

Trata-se, no presente momento, de monitoramento da determinação proferida pelo item 9.1 do Acórdão 2940/2017-TCU-Segunda Câmara, ao avaliar o então incidente de execução no processo de tomada de contas especial instaurado contra a Cooperativa Central de Crédito Rural com Interação Solidária (Cresol Baser) e a Universidade Federal do Paraná (UFPR) em face de irregularidades na execução dos ajustes celebrados pelas referidas entidades junto ao Contrato de Repasse n.º 0201498-52/2006/MDA/Caixa, além sos Convênios 713/2005 e 732/2006, com o objetivo de realizar os eventuais cursos de capacitação em gestão cooperativa, visando ao fortalecimento institucional da Cresol Baser.
2.	Após a análise final do feito, o Auditor Federal Cláudio Fernandes de Almeida lançou o seu parecer conclusivo à Peça 278, com a anuência do dirigente da Secex-TCE (Peça 279) , nos seguintes termos:
" (...) 2.	O Tribunal, por meio dos itens 9.1 e 9.4 do Acórdão 2940/2017-TCU-Segunda Câmara, assim se manifestou nos itens 9.1 e 9.4:
9.1. determinar que, em relação ao acordo celebrado para o parcelamento do débito fixado pelo Acórdão 6105/2013-TCU-Segunda Câmara, a Universidade Federal do Paraná, a Fundação da Universidade Federal do Paraná para o Desenvolvimento da Ciência, da Tecnologia e da Cultura e a Advocacia Geral da União procedam ao aludido parcelamento com a devida incidência não só da atualização monetária, mas também dos juros de mora, nos termos do art. 13 da Lei nº 10.522, de 19 de julho de 2002, devendo informar o TCU sobre o cumprimento dessa medida no prazo de até 60 (sessenta) dias contadas da ciência desta deliberação;
 (...) 
9.4. determinar que a Secex/PR promova o monitoramento de todas as determinações contidas neste Acórdão, representando ao TCU, caso isso se mostre necessário;
3.	Pelo fato de a então Secex/PR não ter autuado o processo de monitoramento a que se refere o item 9.4 do Acórdão 2940/2017-TCU-Segunda Câmara, a instrução acostada à peça 268 pugnou pela realização de diligência à Universidade Federal do Paraná a fim de que fosse informada ao Tribunal a situação atualizada da cobrança dos créditos objeto do Acórdão 6105/2013-TCU-Segunda Câmara (Processo nº 23075.136409/2016-91) .
4.	A medida preliminar foi implementada pelo Ofício 40170/2021-TCU/Seproc, de 21/7/2021, expediente recebido pelo destinatário em 23/7/2021 (peças 271 e 272) .
5.	Por meio do Ofício 492/2021/UFPR/R/GAB, de 27/9/2021 (peça 274) , o Reitor da Universidade Federal do Paraná, Sr. Ricardo Marcelo Fonseca, requer a dilação, por trinta dias, para atendimento da diligência. É imperioso destacar que o prazo inicial fixado para atendimento à diligência já havia se exaurido em 9/8/2021. Verifica-se que o pedido de prorrogação foi protocolizado no Tribunal no dia 28/9/2021, ou seja, 50 dias após o término do prazo inicialmente fixado pelo Tribunal.
6.	O Relator, em despacho exarado em 4/10/2021, manifestou-se da seguinte forma em relação ao pleito da UFPR acostado à peça 274:
Considerando tratar-se de pedido intempestivo, defiro a solicitação da Universidade Federal do Paraná à Peça 275, ficando excepcionalmente prorrogado, por 30 (trinta) dias, o prazo para o atendimento ao disposto no Ofício de Diligência nº 40170/2021 - TCU/Seproc, de 21/7/2021 (Peça 271) , em caráter improrrogável, a contar do término do prazo anteriormente fixado, nos termos do parágrafo único do art. 183 do RITCU.
7.	O novo prazo para atendimento à diligência, após a manifestação do Relator, exauriu-se no dia 8/9/2021. Dessa forma, a Universidade está em mora quanto à diligência que lhe foi enviada há exatos 64 dias.
8.	Como foi relatado, a Universidade Federal do Paraná recebeu a diligência que lhe foi remetida, compareceu aos autos tardiamente para requerer dilação de prazo, teve o pedido de prorrogação de prazo deferido pelo Relator e, mesmo assim, sem motivo justificado, não apresentou ao Tribunal a situação atualizada da cobrança dos créditos objeto do Acórdão 6105/2013-TCU-Segunda Câmara (Processo nº 23075.136409/2016-91) .
9.	De acordo com o § 3º do art. 268 do RI/TCU, a multa aplicada com fundamento nos incisos IV, V, VI, VII ou VIII prescinde de prévia audiência dos responsáveis, desde que a possibilidade de sua aplicação conste da comunicação do despacho ou da decisão descumprida ou do ofício de apresentação da equipe de fiscalização. A título de registro, no item 2 do Ofício 40170/2021-TCU-Seproc consta o alerta citado anteriormente (peça 271) .
Art. 268. O Tribunal poderá aplicar multa, nos termos do caput do art. 58 da Lei nº 8.443, de 1992, atualizada na forma prescrita no § 1º deste artigo, aos responsáveis por contas e atos adiante indicados, observada a seguinte gradação:
 (...) 
IV - descumprimento, no prazo fixado, sem causa justificada, à diligência determinada pelo relator, no valor compreendido entre cinco e cinquenta por cento do montante a que se refere o caput;
10.	A par do relatado nos itens precedentes, será sugerida ao Tribunal a aplicação da multa capitulada no art. 58, inciso IV, da Lei 8.443/92 c/c o art. 268, inciso IV, do RI/TCU, ao Sr. Ricardo Marcelo Fonseca, Reitor da Universidade Federal do Paraná pelo fato deixar de atender, sem motivo justificado, à diligência encaminhada pelo Tribunal.
11.	Em face do exposto, submetemos o presente processo à consideração superior, para posterior envio ao Relator, via MP/TCU, com as seguintes propostas:
a) aplicar ao Sr. Ricardo Marcelo Fonseca, Reitor da UFPR (XXX.663.519-XX) , a multa capitulada no art. 58, inciso IV, da Lei 8.443/92 c/c o art. 268, inciso IV, e § 3º, tendo em vista que deixou de cumprir, sem causa justificada, a diligência determinada pelo relator; e 
b) fixar prazo improrrogável de 30 dias, contados na forma do art. 183, inciso I, alínea 'd' do RI/TCU, para que a Universidade Federal do Paraná informe ao Tribunal a situação atualizada da cobrança dos créditos objeto do Acórdão 6105/2013-TCU-Segunda Câmara (Processo nº 23075.136409/2016-91) ."
3.	Enfim, por intermédio do Exmo. Sr. Procurador Júlio Marcelo de Oliveira, o MPTCU anuiu, em cota singela (Peça 280) , à aludida proposta da unidade técnica.
É o Relatório.

8.1. Luzardo Faria (86.431/OAB-PR), entre outros, representando Carlos Augusto Moreira Junior;
8.2. Alípio Santos Leal Neto, representando Zita Castro Machado; 
8.3. Tiago Rocha Chiapetti (76.704/OAB-PR), entre outros, representando a Fundação da Universidade Federal do Paraná para o Desenvolvimento da Ciência, Tecnologia e da Cultura; e 
8.4. Andressa Castro (23802/OAB-SC), entre outros, representando a Cooperativa de Crédito Rural com Interação Solidária de Francisco Beltra.

Procurador Júlio Marcelo de Oliveira.

MONITORAMENTO EM TOMADA DE CONTAS ESPECIAL. ACÓRDÃO 2.940/2017-TCU-2ª CÂMARA. NÃO ATENDIMENTO DA CORRESPONDENTE DILIGÊNCIA FIXADA PELO TCU. INDEFERIMENTO DO FRÁGIL PEDIDO PARA A PRORROGAÇÃO DE PRAZO. MULTA. REITERAÇÃO DESSA DILIGÊNCIA PARA O EFETIVO ATENDIMENTO DA MEDIDA. PROSSEGUIMENTO DO MONITORAMENTO. COMUNICAÇÃO.

TOMADA DE CONTAS ESPECIAL (TCE)

Secretaria de Controle Externo de Tomada de Contas Especial (Secex-TCE).

Trata-se, no presente momento, de monitoramento da determinação proferida pelo item 9.1 do Acórdão 2940/2017-TCU-Segunda Câmara, ao avaliar o então incidente de execução no processo de tomada de contas especial instaurado contra a Cooperativa Central de Crédito Rural com Interação Solidária (Cresol Baser) e a Universidade Federal do Paraná (UFPR) em face de irregularidades na execução dos ajustes celebrados pelas referidas entidades junto ao Contrato de Repasse n.º 0201498-52/2006/MDA/Caixa, além sos Convênios 713/2005 e 732/2006, com o objetivo de realizar os eventuais cursos de capacitação em gestão cooperativa, visando ao fortalecimento institucional da Cresol Baser.
2.	Como visto, a 2ª Câmara do TCU teria prolatado o aludido item 9.1 do Acórdão 2.940/2017 nos seguintes termos:
" (...) 9.1. determinar que, em relação ao acordo celebrado para o parcelamento do débito fixado pelo Acórdão 6105/2013-TCU-Segunda Câmara, a Universidade Federal do Paraná, a Fundação da Universidade Federal do Paraná para o Desenvolvimento da Ciência, da Tecnologia e da Cultura e a Advocacia Geral da União procedam ao aludido parcelamento com a devida incidência não só da atualização monetária, mas também dos juros de mora, nos termos do art. 13 da Lei nº 10.522, de 19 de julho de 2002, devendo informar o TCU sobre o cumprimento dessa medida no prazo de até 60 (sessenta) dias contadas da ciência desta deliberação;"
3.	A Secex-TCE informou, contudo, que, por meio do Ofício n.º 40.170/2021-TCU/Seproc, de 21/7/2021 (Peça 271) , promoveu a devida diligência junto à Universidade Federal do Paraná para obter a informação sobre a atualizada situação dos pagamentos no parcelamento do débito fixado pelo Acórdão 6105/2013-TCU-Segunda Câmara, ao passo que, como reitor da aludida universidade, Ricardo Marcelo Fonseca teria apresentado a intempestiva solicitação para a prorrogação do prazo por 30 dias (Peças 274 e 275) , tendo, excepcionalmente, sido autorizada a extensão do aludido prazo em caráter improrrogável (Peça 277) .
4.	Ocorre, todavia, que a Secex-TCE passou a assinalar que, a despeito dessa extensão de prazo, não teria sido promovido o atendimento à aludida diligência, já que, apesar do recebimento da diligência em 23/7/2021 (Peça 272) , não teriam sido apresentadas as eventuais informações sobre a atualizada situação dos pagamentos no parcelamento do débito fixado pelo Acórdão 6105/2013-TCU-Segunda Câmara.
5.	Por conseguinte, após a análise do feito, a unidade técnica sugeriu a aplicação da consequente multa em desfavor de Ricardo Marcelo Fonseca, como responsável pelo suscitado descumprimento da diligência do TCU, sem a eventual justificativa, sem prejuízo de passar a promover a fixação do improrrogável prazo adicional para o pleno e efetivo atendimento da aludida diligência do TCU; tendo o Parquet especial anuído a essa proposta (Peça 280) .
6.	O TCU pode incorporar o parecer da unidade técnica a estas razões de decidir.
7.	Bem se vê que seria adequada a proposta para a fixação do improrrogável prazo adicional para o efetivo atendimento da aludida diligência, até porque, a despeito de o pedido de prorrogação ter sido formulado após o escoamento do original prazo, o TCU já teria concedido a excepcional extensão desse prazo, tendo o responsável contado, desse modo, com o suficiente tempo para o efetivo cumprimento medida.
8.	Restaria igualmente adequada, enfim, a proposta para a aplicação da suscitada multa prevista no art. 58, IV, da Lei n.º 8.443, de 1992, em desfavor de Ricardo Marcelo Fonseca diante do injustificado descumprimento à aludida diligência fixada pelo TCU e promovida por meio do Ofício n.º 40.170/2021-TCU/Seproc, de 21/7/2021 (Peça 271) , a despeito, inclusive, de o correspondente prazo ter sido estendido por meio do despacho acostado à Peça 277.
9.	Bem se sabe, aliás, que a aplicação de multa pelo injustificado desatendimento da referida diligência do TCU, dentro do prazo fixado e, posteriormente, até mesmo estendido, prescindiria da prévia audiência do responsável, pois a respectiva comunicação processual pelo Ofício de Diligência n.º 40.170/2021 - TCU/Seproc (Peça 271) teria informado o gestor sobre a possibilidade de imediata aplicação da aludida multa legal, nos termos do art. 268, § 3º, do RITCU e do art. 58, IV, da Lei n.º 8.443, de 1992.
10.	Ocorre, ainda, que, em 28/3/2022, estando o processo concluso para o presente julgamento, Ricardo Marcelo Fonseca compareceu à Peça 281 e solicitou a nova prorrogação do prazo fixado para o atendimento da aludida diligência pela seguinte linha: "solicita a prorrogação de prazo de 45 dias, em conformidade com o que foi debatido em reunião no dia 24 de março de 2022 junto ao Diretor da 4ª Diretoria Técnica do Tribunal de Contas da União e o Auditor desta Instituição, referente as devidas adequações institucionais no que diz respeito à classificação de sigilo dos documentos para protocolo das informações no sistema e-Conecta".
11.	A Secex-TCE informou, todavia, que essa suposta reunião realizada, em 24/3/2022, não teria sequer ocorrido com a unidade técnica competente, mas, sim, com a SecexEducação, tendo ali tratado tão somente de orientações genéricas sobre os procedimentos inerentes ao sistema e-Conecta, sem ter sido abordado, em nenhum momento, o eventual aspecto relacionado com o presente TC Processo 024.962/2010-4 (Peça 282) . 
12.	Por conseguinte, ao verificar que a aludida comunicação de diligência teria sido recebida pela Universidade Federal do Paraná em 23/7/2021 (Peça 272) , tendo o prazo para o seu atendimento exaurido em 8/9/2021 (Peça 277) , após a excepcional extensão, a apresentação desse novo pedido de prorrogação de prazo figuraria como intempestiva, além de meramente protelatória, devendo o TCU indeferir, então, esse novo pedido.
13.	O Tribula deve indeferir, portanto, esse novo pedido apresentado por Ricardo Marcelo Fonseca para a suposta prorrogação do prazo de atendimento à aludida diligência, sem prejuízo de aplicar a multa legal em desfavor do aludido responsável, passando a fixar, contudo, o improrrogável prazo adicional para o pleno e efetivo atendimento da suscitada diligência do TCU, além de alertar o responsável sobre a possibilidade de aplicação de nova multa legal diante da persistência no injustificado descumprimento dessa diligência do TCU.
Ante o exposto, pugno pela prolação do Acórdão ora submetido a este Colegiado.
TCU, Sala das Sessões, em 19 de abril de 2022.
Ministro-Substituto ANDRÉ LUÍS DE CARVALHO 
Relator